【裁判字號】    99,聲判,52
【裁判日期】    990806
【裁判案由】    聲請交付審判
【裁判全文】
臺灣高雄地方法院刑事裁定              99年度聲判字第52號
聲  請  人  甲○○
代  理  人  孫守濂律師
            許泓琮律師
被      告  乙○○
上列聲請人因告訴被告業務過失傷害案件，不服臺灣高等法院高
雄分院檢察署檢察長駁回再議之處分（99年度上聲議字第761 號
），聲請交付審判，本院裁定如下：
    主  文
聲請駁回。
    事  實
一、聲請交付審判意旨略以：
  (一)被告乙○○係址設高雄市○○區○○路482 號「高雄市立小
    港醫院」（下稱小港醫院）骨科醫師。聲請人甲○○前往該
    院經被告施行人工關節置換手術，術後發現右股骨呈線性骨
    折併右股骨骨折之情。雖被告乙○○於小港醫院負責關節重
    建手術特別門診，然其於高雄醫學大學附設中和紀念醫院（
    下稱高醫附設醫院）擔任骨關節疾患及腫瘤門診，足見被告
    實非具備髖關節專長之醫師，逕對聲請人施行手術，當然會
    併發醫事審議委員會鑑定結果所稱3 ％至10％之右股骨骨折
    機率，反觀聲請人另於98年間前往高雄長庚紀念醫院（下稱
    長庚醫院）由陳文顯醫師診治及以他法再次施行手術，全然
    未發生股骨骨折之情形，更可認被告確有過失甚明。
  (二)被告於98年5 月12日偵查中稱：因為聲請人右股外側有鼓鼓
    的，所以於手術中為聲請人作補骨處置等語，再經聲請人向
    檢察官陳述並質以被告究竟是挖取聲請人哪一個部位的骨骼
    來補骨時，被告則當場啞口無言。之後聲請人提出長庚醫院
    陳文顯醫師之手術自費項目及住院病患出院費用明細表供檢
    察官查閱，被告沈默不語。又於99年1 月15日偵訊時，檢察
    官就衛生署醫事審議委員會鑑定結果詢問被告之意見，被告
    即稱：如果聲請人有右股骨折、右髖人工關節術後鬆脫情形
    ，就會建議聲請人轉診等語，顯見被告隱瞞聲請人右股骨、
    人工髖關節術後鬆脫。
  (三)綜上，本件原不起訴處分書顯有誤認事實與未憑證據認定事
    實之違誤，仍有調查暨保全證據之必要，請求裁定准予交付
    審判云云。
二、按聲請人不服上級法院檢察署檢察長或檢察總長認再議為無
    理由而駁回之處分者，得於接受處分書後10日內委任律師提
    出理由狀，向該管第一審法院聲請交付審判；法院認為交付
    審判之聲請不合法或無理由者，應駁回之，刑事訴訟法第25
    8 條之1 及第258 條之3 第2 項前段分別定有明文。查本件
    聲請人即告訴人甲○○以被告乙○○涉犯業務過失傷害罪嫌
    ，提出告訴，案經臺灣高雄地方法院檢察署檢察官偵查後，
    於99年3 月18日以98年度偵字第32782 號為不起訴處分，聲
    請人不服聲請再議，經臺灣高等法院高雄分院檢察署檢察長
    認再議無理由，而於99年4 月22日以99年度上聲議字第761
    號處分書駁回其再議，該處分書並於99年4 月27日送達聲請
    人收受，聲請人於同年5 月7 日委任律師具狀向本院聲請交
    付審判，未逾前揭法定不變期間，先予敘明。
三、次按刑事訴訟法第258 條之1 規定聲請人得向法院聲請交付
    審判，係對於檢察官不起訴或緩起訴裁量權制衡之一種外部
    監督機制，此時，法院僅在就檢察官所為不起訴或緩起訴之
    處分是否正確加以審查，以防止檢察機關濫權，依此立法精
    神，法院就聲請交付審判案件之審查，所謂「得為必要之調
    查」（刑事訴訟法第258 條之3 第3 項參照），其調查證據
    之範圍，自應以偵查中曾顯現之證據為限，不可就聲請人新
    提出之證據再為調查，亦不可蒐集偵查卷以外之證據，且依
    刑事訴訟法第260 條對於不起訴處分已確定或緩起訴處分期
    滿未經撤銷者得再行起訴之規定，其立法理由說明，本條所
    謂不起訴處分已確定，係包括「聲請法院交付審判復經駁回
    者」之情形在內，則法院就聲請交付審判案件之審查，所謂
    「得為必要之調查」，其調查證據範圍，自更應以偵查中曾
    顯現之證據為限，不得就聲請人新提出之證據再為調查，亦
    不可蒐集偵查卷以外之證據，否則，將與刑事訴訟法第260
    條之再行起訴規定，混淆不清。復按法院於審查交付審判之
    聲請有無理由時，除認為聲請人所指摘不利被告之事證未經
    檢察機關詳為調查或斟酌，或不起訴處分書所載理由違背經
    驗法則、論理法則或其他證據法則，否則，不宜率予交付審
    判，法院辦理刑事訴訟案件應行注意事項第118 項可資參酌
    。
四、經查，聲請人向臺灣高雄地方法院檢察署檢察官（下稱原檢
    察官）提起告訴意旨略以：被告乙○○係小港醫院骨科醫師
    ，告訴人甲○○於97年9 月29日因右髖人工關節鬆脫，前往
    該院由被告施行人工關節置換手術，出院返家後因右膝無法
    彎曲、右股骨外側傷口刺痛，經檢視X 光片，發現右股骨呈
    線性骨折併右股骨骨折，顯係被告於手術過程中置入新人工
    股骨關節時，該關節不慎偏向位移，致刺裂右股骨造成骨折
    ，且被告於手術中發現此情，乃匆忙以2 條鋼絲綁縛固定，
    因認被告涉有刑法第284 條第2 項之業務過失傷害罪嫌。然
    查：
  (一)訊據被告堅決否認有何業務過失傷害犯行，辯稱：伊為告訴
    人施行人工關節置換術，完全依照醫學常規，且告訴人可能
    另因不當施力、姿勢不良等造成人工關節脫位致受傷等語。
    經查：1.經調取告訴人於小港醫院、榮民總醫院、長庚醫院
    之病歷及監護、手術處理過程資料，連同告訴人自行提出相
    關資料送由行政院衛生署醫事審議委員會鑑定，結果略以：
    人工髖關節再置換術係高度困難之手術，術中併發股骨幹骨
    折之機率報告，由3 ％至10％不等；按照此病歷之術前、術
    後X 光片判斷，術前告訴人之股骨外側已被原先之人工關節
    撐薄，因此再置換時很容易發生骨折，而術中的確發生骨折
    ，且被告也於該處再開一傷口，以兩條鋼絲固定。至於使用
    何種方式固定，屬醫師之專業判斷，尚難認定有疏失。有行
    政院衛生署98年12月19日衛署醫字第0980216601號書函暨醫
    事審議委員會第0000000 號鑑定書1 份足憑。2.再者，股骨
    骨折既為上開手術可能發生之併發症之一，而被告於手術期
    間發現併生股骨骨折現象，業已採取相當措施（以2 條鋼絲
    固定）予以處理，所為亦合於目前醫學常規，而醫療行為本
    有相當之風險，醫師以合於現時醫學技術、醫理要求、醫療
    水準之方式施行治療、診療行為並為風險之控管者，縱風險
    發生造成病患危害，要不能因此對行為人究責。3.至告訴人
    認上開鑑定報告未提及其右股骨折，顯有疏漏，然報告內容
    已將告訴人「術中併發股骨莖穿破股骨外側致骨折」（即告
    訴人所指右股骨骨折）、「線性骨折」均列入鑑定之參考，
    是告訴人指稱鑑定不完備，容有誤會。是本件尚難僅憑告訴
    人片面指述，遽認被告有業務過失傷害罪嫌。此外，復查無
    其他積極證據足認被告有何告訴人所指之犯行，應認其罪嫌
    不足而為不起訴之處分。
  (二)又聲請人對原檢察官上開處分不服而提起再議後，臺灣高等
    法院高雄分院檢察署檢察長維持原檢察官上開認定，並以：
    1.聲請人經被告手術未完全癒合，另至長庚醫院手術後治癒
    ，而認被告確有疏失，顯與前揭醫事審議委員會所述醫學臨
    床實驗數據有出入。2.縱前揭醫事審議委員會鑑定報告未特
    別指出併發右髖人工關節置換術後鬆脫，惟就手術過程及術
    後結果已作出專業判斷與分析內容至明。3.又醫療法第73條
    第1 項規定係指醫院、診所因限於人員、設備及專長能力無
    法確認病人之病因或提供完整治療時，應建議病人轉診。本
    件並無事證足認被告所屬之醫院有上述情形，亦與被告有無
    涉及業務過失傷害無必然之關連性。此外，查無証據足認被
    告有詐欺犯行，原檢察官為不起訴處分，核無不合，是本件
    再議無理由等語，而駁回聲請人之再議聲請。分別有臺灣高
    雄地方法院檢察署檢察官98年度偵字第32782 號及臺灣高等
    法院高雄分院檢察署99年度上聲議字第761 號處分書各1 份
    在卷可憑，並經本院調閱上開卷宗核閱屬實。
五、前開不起訴處分及駁回再議理由暨事證，業經本院調閱前開
    卷證核閱屬實。本件聲請人雖再以上開理由聲請交付審判，
    惟查：
  (一)本件聲請人於97年9 月29日前往小港醫院接受被告施行更換
    右側人工髖關節手術，術後X 光檢查，顯示股骨莖未在股骨
    髓腔之中央，股骨幹外側有碎片，且有明顯之多餘傷口，並
    以兩條鋼絲固定，另下方5 公分處有一線性骨折；聲請人住
    院中之計價單上，明顯顯示被告在勾選健保計價碼時，除再
    置換手術一項之外，並勾選股骨幹骨折開放性復位術等節，
    有前揭聲請人於小港醫院、榮民總醫院、長庚醫院之病歷及
    監護、手術處理過程相關資料及醫事審議委員會鑑定報告等
    可按，顯示聲請人術中併發股骨莖穿破股骨外側致骨折，且
    被告於術中知悉發生骨折，並採取補救方式無疑。
  (二)再者，就被告於該手術中有無疏失乙節，前揭醫事審議委員
    會鑑定報告意見係以：「人工髖關節再置換術係高度困難之
    手術，術中併發股骨幹骨折之機率報告，由3 ％至10％不等
    （根據Master Technique of Total Hip Arthroplasty），
    因此從事該手術時，通常需準備特殊之鋼板（如Dall-Mire
    及Cable ready 等）以備不時之需；按照此病歷之術前、術
    後X 光片判斷，術前告訴人之股骨外側已被原先之人工關節
    撐薄，因此再置換時很容易發生骨折，而術中的確發生骨折
    ，且被告也於該處再開一傷口，以兩條鋼絲固定。至於使用
    何種方式固定，純屬醫師之專業判斷」等語。聲請人雖以其
    另於98年間至長庚醫院由陳文顯醫師再行診治及施行手術，
    全然未發生骨折情形而認被告有過失云云。惟醫療行為本有
    相當之風險，人工髖關節再置換術為高難度手術，術中併發
    股骨幹骨折機率有3 ％至10％不等，故尚難以聲請人另經其
    他醫師治療未發生骨折情形之機率，遽認被告術中發生骨折
    之概然率確有過失；且聲請人經被告手術未完全癒合，另至
    長庚醫院手術，兩者比較基準自非相同或相當，更非可一概
    而論。再者，醫療過程中，個別病患之具體疾病、病程進展
    及身體狀況等主、客觀條件，原本不一，又不時急遽變化，
    尤其存在斟酌、取捨之事項，如何選擇在最適當之時機，採
    取最有利於病患之治療方式，本屬臨床專業醫師裁量、判斷
    之範疇。本件被告於術中知悉聲請人發生骨折情況，業已採
    取補救方式，其就此所為斟酌、取捨，確有所本，並無明顯
    輕率疏忽，或顯著不合醫療常規之情，不能因其採擇其所認
    最適時、有利於病患之治療方式，摒除其他，即謂其係懈怠
    或疏虞，有錯誤治療情事，而令其負刑法上之業務過失責任
    。又聲請人以被告於他院擔任骨關節疾病及腫瘤門診而認其
    非具備關節重建手術之專業，然一般大型醫院門診科別之分
    類，除以主要部位區分門診類型係為便利求診民眾辨識外，
    至細項門診類別乃院內個別醫師診療之行政事務分配，是被
    告既具備骨關節部位專業之醫師，而無論擔任關節重建手術
    、骨關節疾病及腫瘤門診均為院內行政事務分配之範疇，尚
    不得據以院內行政事務分配門診即認被告未具備上開手術之
    專業。
  (三)按被告於受訊問時得保持緘默，無須違背自己之意思而為陳
    述，刑事訴訟法第95條第2 款定有明文。是被告本有充分反
    應時間再本其自由意思而回答之權利，故本件被告被告於偵
    查中就檢察官之訊問或就聲請人質疑表示意見時，或需經思
    考回想、釐清語意後始謹慎陳述，或需徵詢辯護人之意見等
    情，不一而足；況被告於應訊過程，未能當場立即答辯或不
    語，亦非等同被告默認其犯行，尤不能單純因病患個人之不
    滿，逕認醫師應負業務過失刑責。縱被告於偵訊時稱：如果
    聲請人有右股骨折、右髖人工關節術後鬆脫情形，就會建議
    聲請人轉診等語，然被告既於手術中已依其專業判斷採取以
    鋼絲固定之補救措施，要不得以被告於手術完成後、仍在觀
    察復原中而未建議聲請人轉診，即推斷被告施行醫療手術過
    程確有過失。
  (四)綜上所述，聲請人雖以前揭情詞認被告確有涉犯業務過失傷
    害罪嫌而聲請交付審判，惟前開不起訴處分及駁回再議理由
    暨事證，業經本院調閱前開卷證核閱屬實，而聲請人上開聲
    請交付審判之理由，均經檢察官於前開不起訴處分書及駁回
    再議處分書內詳細論列說明，而認被告已依當時之一般正常
    治療作業程序予以處理，即難苛責，核與全偵查卷內現有之
    卷證資料，並無不合，而卷內復查無其他積極證據可資證明
    被告有何業務過失傷害犯行，臺灣高雄地方法院檢察署檢察
    官及臺灣高等法院高雄分院檢察署檢察長分別予以不起訴處
    分及駁回再議之聲請，均洵無不當，亦無違背經驗法則、論
    理法則或其他證據法則。聲請人交付審判意旨猶執陳詞，指
    摘原不起訴及駁回再議聲請理由不當，且所執陳之事項亦不
    足為推翻原不起訴處分書及駁回再議之理由，揆諸首揭說明
    ，本件交付審判之聲請為無理由，依法應予駁回。
六、依刑事訴訟法第258 條之3 第2 項前段，裁定如主文。
中    華    民    國    99    年    8     月    6     日
                  刑事第十二庭  審判長  法  官  黃建榮
                                        法  官  林勳煜
                                        法  官  王品惠
以上正本證明與原本無異。
不得抗告。
中    華    民    國    98    年    8     月    6     日
                                        書記官  李文廣

司法院資訊處製作；財團法人民間司法改革基金會備份。
